最高法院刑事判決　　　　　　　　　　　　　　　九十一年度台上字第一五三九號
　　上　訴　人　甲○○
右上訴人因許張淑美等自訴偽造有價證券案件，不服台灣高等法院高雄分院中華民國
九十年三月二十二日第二審更審判決（八十九年度上更(二)字第三九九號，自訴案號：
台灣高雄地方法院八十四年度自字第三一號），提起上訴，本院判決如左：
    主  文
原判決撤銷，發回台灣高等法院高雄分院。
    理  由
本件原判決認定上訴人甲○○與杜文淵（經第一審通緝中）係夫妻，於民國八十二年
七月間，明知其經濟已陷於困境，竟共同基於意圖為自己不法之所有及行使偽造私文
書之概括犯意，於八十二年七月十五日，在高雄市○○○路二十五之一號邀集每會新
台幣（下同）五萬元之民間互助會，除以上訴人為會首外，並以杜文淵及「劉倍譽」
名義各參加一會，含會首共計廿四人，期間自八十二年七月十五日起，至八十四年六
月十五日止，每月十五日在上址開標，採外標制，致自訴人許張淑美、邱阿碧、李有
見及其他互助會員陷於錯誤而參與該互助會，詎上訴人及杜文淵除詐取首會會款一百
零五萬元外，又於八十二年八月十五日在上址第二會開標時，由杜文淵在空白字條上
偽造劉倍譽署押及標息一萬五千元之標單，標得該次互助會，並共同意圖供行使之用
，由上訴人在空白本票先填寫發票日八十二年八月十五日，面額六萬五千元，再交由
杜文淵偽造「劉倍譽」印章及發票人劉倍譽署押、印文，並填寫發票人地址為高雄市
○○○路一二八之四○號（上訴人之母許賽玉住所）之本票，共二十一張，持之向會
員詐收會款，共一百零五萬元；再於八十二年九月十五日第三會開標時，在上址佯稱
會員許素梅以一萬七千五百元得標後退出為由，並簽發上訴人在中國國際商業銀行新
興分行面額各六萬七千五百元之支票交付各活會會員，向活會會員詐得會款一百萬元
；復於八十二年十一月十五日在上址第五會開標時，在空白字條上偽造李有見署押及
標息一萬八千八百元之標單，標得該次互助會，再向活會會員詐稱李有見得標，或向
部分會員詐稱李有見得標後退出，上訴人及其夫為掩飾犯行，簽發許賽玉交其使用之
支票十五張，並於背面偽造李有見之署押為背書交付各活會會員，由上訴人及其夫向
各活會會員詐得會款九十五萬元，足以生損害於自訴人等及劉倍譽等活會會員。嗣於
八十三年二月十五日宣告停會，計詐得會款四百零五萬元等情。因而撤銷第一審關於
上訴人部分之判決，改判論處上訴人共同意圖供行使之用，而偽造有價證券罪刑，固
非無見。
惟查：(一)、有罪判決書，應記載對於被告有利之證據不採納之理由，如漏未記載，即
有判決不備理由之違背法令，刑事訴訟法第三百十條第二款、第三百七十九條第十四
款前段規定甚明。原判決以李有見仍持有上訴人所簽發之第一會、第三會互助會支票
各二張及第二會劉倍譽得標後簽發之本票二張，資為不利於上訴人判斷之論證之一。
然李有見共參加二會，茍其未曾得標，則迄八十三年二月十五日上訴人宣告停會時止
，應係已繳七次會款，共取得十四張票據，何以其竟僅持有上開四張支票及二張本票
。又其於原審經訊以：「參加二會，為何只有六張？」時，不唯答稱：「我不記得」
（見更(二)卷第七一至七二頁），在原審前審更供陳：「我是因為無能力負擔太高的利
息才退會」，而證人曾林秀春亦供證：「我跟了一會，李有見是否標了會，我印象裡
，他有來標會，但他說標太高了，他不要了」（均見上訴卷第一二九頁）。此就上訴
人所辯，李有見係於第五會得標後退出互助會，其始於支票背面為李有見得標之註記
一節，自屬有利之證據，原判決未予採納，復未說明其理由，自難謂為適法。(二)、採
為判決基礎之證據資料，必須經過調查程序，而顯出於審判庭者，始與直接審理主義
符合，否則所踐行之訴訟程序，即屬違背法令。原審雖以網路向法務部戶役政連結作
業系統查詢結果，並無劉倍譽之戶籍資料，而認劉倍譽乃上訴人與其夫杜文淵之人頭
會員。然原審九十年三月八日審判期日，對於採為判決基礎之法務部戶役政連結作業
系統查詢資料，非唯未向上訴人提示宣讀或告以要旨，予上訴人以辯解之機會，且其
係於辯論終結後之同月二十日，始為上開查詢（見更(二)卷第一九三頁）。則其就採為
判決基礎之上開證據資料既未經合法調查，以顯出於審判庭，即難謂與直接審理主義
及言詞辯論主義相符，不無違誤。(三)、上訴人以其母許賽玉所簽發之0000000
號、0000000號支票（即原判決附表編號十、十三所示）二紙，其背面所載「
李有見」簽名，與上訴人自承0000000號、0000000號、000000
0號支票背面其所書寫之「李有見」筆跡，經以肉眼觀察，已有不符，本院前次發回
意旨亦曾指明。上訴人復指稱前二紙支票背面之「李有見」筆跡，係會員自寫，原審
仍未送請鑑定，亦未調查執票人「秀春」及古璧華是否自行於所執有之各該支票背面
上書寫「李有見」，即遽認上訴人於十五紙支票上均偽造李有見之背書，自嫌速斷。
又原判決認上訴人與其夫杜文淵共同偽造劉倍譽為發票人之本票共二十一張，持向互
助會會員詐收會款一百零五萬元；然上訴人於原審則供稱其填寫發票日及金額之本票
共二十二張（見更(二)卷第一五八頁），原判決之認定與卷證資料尚難謂合，亦有可議
。以上或為上訴意旨所指摘，或為本院得依職權調查之事項，應認仍有發回更審之原
因。至原判決不另為無罪諭知之上訴人於0000000號支票偽造李有見背書，上
訴人與許賽玉等人共同詐欺許張淑美、邱阿碧，上訴人與其夫詐欺邱阿碧、李有見部
分，基於審判不可分原則，亦應併予發回。
據上論結，應依刑事訴訟法第三百九十七條、第四百零一條，判決如主文。
中      華      民      國    九十一    年      三      月    二十一    日
                              最高法院刑事第九庭
                                  審判長法官  陳  炳  煌
                                        法官  陳  正  庸
                                        法官  韓  金  秀
                                        法官  吳  信  銘
                                        法官  徐  文  亮
      右正本證明與原本無異
                                              書  記  官
中      華      民      國    九十一    年      三      月    二十七    日
